---
title: "Zajęcia z R"
author: "Joanna Zyprych-Walczak"
date: "20 Styczeń 2023"
output:
  html_document:
    df_print: paged
  pdf_document: default
subtitle: Wizualizacje
---

```{r setup, include=FALSE}
library(knitr)
opts_chunk$set(comment = '>')
```

**Wprowadzenie do ggplot2 - zadania**

1. Uruchom polecenie \texttt{ggplot(data = crabs)}. Co widzisz?
2. Wykonaj wykres punktowy zależności między zmiennymi \texttt{CL} i \texttt{FL.}
3. Co zobaczysz na wykresie punktowym zależności między zmiennymi \texttt{sex} i \texttt{sp}? Dlaczego ten wykres jest bezużyteczny?
4. Na podstawie danych \texttt{birthwt} z pakietu \texttt{MASS} utwórz wykres punktowy opisujący zależność pomiędzy wagą urodzeniową dziecka, a ilością wizyt u lekarza w pierwszym trymestrze. Co możesz powiedzieć o tej zależności?
5. Na podstawie danych \texttt{hla} stwórz zbiór danych w formacie long i nazwij go \texttt{hla.long}. Poszczególne zmienne nazwij jako: "grupa", "id", "marker", "ekspresja".6. Na podstawie danych \texttt{Protain} dostępnych pod adresem \url{http://extras.springer.com/2012/978-1-4614-1302-8/Protein.txt} stwórz zbiór danych w formacie long i nazwij go \texttt{protain.long}.

**Wprowadzenie do ggplot2 - odpowiedzi**

```{r, tidy = T}
# zadanie 1
set.seed(123)
library(ggplot2)
library(MASS)
data(crabs)
ggplot(data = crabs)

# zadanie 2
ggplot(data = crabs) + geom_point(aes(CL, FL))

# zadanie 3
ggplot(data = crabs) + geom_point(aes(sex, sp))

# zadanie 4
data(birthwt)
ggplot(data = birthwt) + geom_point(aes(lwt, bwt))

# zadanie 5
library(reshape2)
library(gap)
data(hla)
hla.long <- melt(hla, id.vars = c('id', "y"), variable.name=c("marker"), 
                 value.name = "ekspresja")
colnames(hla.long)[1:2] <- c("grupa", "id")


```

**Mapowanie estetyk - zadania**

1. Dla wykresu z zadania 2 poprzedniej sekcji:
      - dodaj kolory, które będą uzależnione od gatunku krabów;
      - dodaj przezroczystość na poziomie 0.5 dla wszystkich punktów;
      - dodaj kształty, które będą uzależnione od płci krabów.

2. Na podstawie danych \texttt{hla.long} wykonaj wykres punktowy, który będzie pokazywał zależność pomiędzy markerami, a ekspresją. Dodaj do wykresu różne wielkości punktów w zależności od grupy. Czy wykres ten jest czytelny. Co możesz dodać/zmienić, aby był on bardziej przejrzysty?

3. Dla wykresu z zadania 4 poprzedniej sekcji uwzględnij zmienne \texttt{race} i \texttt{ht} korzystając z wybranych przez Ciebie estetyk.

4. Na podstawie danych BodyTemp dostępnych pod adresem \url{http://extras.springer.com/2012/978-1-4614-1302-8/BodyTemperature.txt} wykonaj wykres punktowy dla zmiennych HeartRate i Temperature z uwzględnieniem płci (zmienna Gender).


```{r, tidy=T, comment = '>'}
# zadanie 1
ggplot(data = crabs) + geom_point(aes(CL, FL, color = sp, shape = sex), 
                                  alpha = 0.5)

# zadanie 2
ggplot(data = hla.long) + geom_point(aes(marker, ekspresja, size = grupa))
ggplot(data = hla.long) + geom_point(aes(marker, ekspresja, color = grupa))

# zadanie 3 
birthwt$race <- factor(birthwt$race, labels = c("white", "black", "other"))
birthwt$ht <- factor(birthwt$ht, labels = c("no", "yes"))
ggplot(data = birthwt) + geom_point(aes(lwt, bwt, color = race, alpha = ht))


```



