---
title: "Zajęcia z R"
author: "Joanna Zyprych-Walczak"
date: "20 Styczeń 2023"
output:
  html_document:
    df_print: paged
  pdf_document: default
subtitle: Wprowadzenie do R
---

```{r setup, include=FALSE}
library(knitr)
opts_chunk$set(comment = '>')
```

**Pierwsze uruchomienie - ćwiczenia**

1. Zainstaluj pakiet ‘aplpack’, dowiedz się czegoś o funkcji ‘faces’ i narysuj bazując na tych informacjach zestaw twarzy z tematyką świąt Bożego Narodzenia.
2. Znajdź, jakie funkcje istnieją w R, które powiązane są ze słowem kluczowym ‘ test’
3. Zainstaluj pakiet 'effects'. Sprawdź czego dotyczą dane TitanicSurvival.

**Pierwsze uruchomienie - odpowiedzi**

```{r, tidy=T, comment = '>'}

set.seed(123)
# zadanie 1
library('aplpack')
help(faces)
faces(1,1,face.type=2)

# zadanie 2
apropos('test')

# zadanie 3
library('effects')
data(TitanicSurvival)
help(TitanicSurvival)
```

  
**Wektory - ćwiczenia**

1. Wprowadź dowolne wektory x,y,z. Wykonaj następujące operacje na danych x,y,z:

    y-z, x+y, x/2, ln(x) – cos y

2. Stwórz dane, które będą zawierały 8 jedynek i zapisz je pod zmienną cc, a następnie utwórz dane zawierające 199 zer i zapisz pod zmienną d.
3. Oblicz:

    $10^2+11^2+...+20^2$,

    $\sqrt{log(1)}+\sqrt{log(10)}+...+\sqrt{log(1000)}$

4. Użyj funkcji rep żeby utworzyć następujące dane

    +  1 1 1 1 1 1 1 1 
    + 1 2 1 2 1 2 1 2 1 2 1 2
    + 0 0 0 0 0 0 0 0 1 1 1 1
    + 4 3 3 2 2 2 1 1 1 1
    + 23   23  23  32  42  42
    + „A”  „B”  „A”  „B”  „A”  „B”  

**Wektory - odpowiedzi:**

```{r}
# zadanie 1
x<-2:7
y<-c(rep(2,3),rep(3,3))
z<-c(x[1:3],y[c(3,4,5)])
y-z
x+y
x/2
log(x, base = exp(1))-cos(y)

# zadanie 2
cc<-rep(1,8)
cc
d<-rep(0,199)
d

# zadanie 3
sum((10:20)^2)
sum(sqrt(log(10^(0:3))))

# zadanie 4
rep(1,8)
rep(c(1,2),6)
c(rep(0,8),rep(1,4))
rep(4:1,1:4)
rep(c(23, 32, 42), c(3, 1, 2)) 
rep(c("A","B"),3)
```

**Macierze - ćwiczenia:**

1. Zadeklaruj poniższe macierze:
\[A =
 \begin{pmatrix}
1 &  2 & -1&  0 \\ 
3 & -2 & 4 & 5 \\
2 & 6 & 5 & -3 \\
0 & 1&  5&  -4 \\
 \end{pmatrix}
\]
\[
B =
 \begin{pmatrix}
3 & 6 \\
4 & 0 \\ 
2 & -1 \\ 
1 & 1 \\ 
 \end{pmatrix}
\]
  Oblicz wyznacznik macierzy $\textbf{A}$, znajdź iloczyn $\textbf{AB}$, znajdź macierz transponowaną $\mathbf{B}^T$.

2. Dana jest macierz \textbf{A}:
\[
A =
 \begin{pmatrix}
2&  3\\
1&  4\\
 \end{pmatrix}
\]
  Oblicz $\mathbf{A}^2-6\mathbf{A}+4\mathbf{I}$, gdzie $\mathbf{I}$ jest macierzą jednostkową postaci:
\[
I =
 \begin{pmatrix}
1&  0 \\
0&  1 \\
\end{pmatrix}
\]

3. Mając:
\[
A =
 \begin{pmatrix}
1 & -1 &5 \\
2& 1& -4 \\
\end{pmatrix},
\]
\[
B =
 \begin{pmatrix}
-2 &-1& 2 \\
3& 1& 4 \\
\end{pmatrix},
\]
\[
C =
 \begin{pmatrix}
0 &-3& 9 \\
3 &18 &-6 \\
\end{pmatrix}
\]
  Oblicz:
    * $\mathbf{A}+\mathbf{B}$,
    * $\mathbf{A}-\mathbf{B}$,
    * $2\mathbf{A}+3\mathbf{B}$,
    * $\mathbf{A}^T-4\mathbf{B}^T$,    				

4. Zadeklaruj na 3 sposoby:
\[
A =
 \begin{pmatrix}
1 & 2 & 3 \\
4 & 5 & 6 \\
7 & 8 & 9 \\
\end{pmatrix}.
\]
  Następnie, korzystając z funkcji R:
    - Wyznacz liczbę wierszy i kolumn macierzy $\textbf{A}$. 
    - Wyznacz sumę wszystkich elementów macierzy $\textbf{A}$.
    - Wyznacz sumy wszytkich elementów w poszczególnych kolumnach macierzy $\textbf{A}$. 
    - Wyznacz sumy wszytkich elementów w poszczególnych wierszach macierzy $\textbf{A}$. 
    - Oblicz $A_{11}$ + $A_{32}$. 
    - Wyświetl zawartość drugiej kolumny. 
    - Wyświetl zawartość pierwszego wiersza.

**Macierze - odpowiedzi:**

```{r}
# zadanie 1
A<-matrix(c(1,2,-1,0,3,-2,4,5,2,6,5,-3,0,1,5,-4),4,4,byrow=T)
A
B<-matrix(c(3,4,2,1,6,0,-1,1),4,2)
B
det(A)
A%*%B
t(B)

# zadanie 2
A<-matrix(c(2,3,1,4),2,2,byrow=T)
A%*%A-6*A+4*diag(2)

# zadanie 3
A<-matrix(c(1,-1,5,2,1,-4),2,3,byrow=T)
B<-matrix(c(-2,-1,2,3,1,4),2,3,byrow=T)
C<-matrix(c(0,3,-3,18,9,-6),2,3)
A+B
A-B
A+3*B
t(A)-4*t(B)

# zadanie 4
A<-matrix(1:9,3,3,byrow=T)
nrow(A)
ncol(A)
sum(A)
colSums(A)
rowSums(A)
A[1,1]+A[3,2]
A[,2]
A[1,]
```

**Wczytywanie danych - ćwiczenia:**

1. Ustaw ściężkę na "~/Documents/szkolenie_R/" i załaduj pierwszy arkusz z pliku studenci.xlsx. 

2. Załaduj pierwszy arkusz z pliku koty_ptaki.xls ze strony 'http://biecek.pl/MOOC/dane/'.

3. Załaduj plik koty_ptaki.csv ze strony 'http://biecek.pl/MOOC/dane/' (separatorem jest tutaj ";").

4. Załaduj obiekt koty_ptaki.rda ze strony 'http://biecek.pl/MOOC/dane/'.


**Wczytywanie danych - odpowiedzi:**

```{r}
# zadanie 1
library(openxlsx) # pakiet do wczytywania danych z Excela
studenci<-read.xlsx('data/studenci.xlsx',
                       sheet='Arkusz1',
                       colNames  = T)

# zadanie 2
read.table(file = 'http://biecek.pl/MOOC/dane/koty_ptaki.csv', 
           header = TRUE, sep = ';', dec = ',')

# zadanie 3
library(gdata) # pakiet do czytania plików Excela z internetu
cats_birds <- read.xls('http://biecek.pl/MOOC/dane/koty_ptaki.xls', 
                       sheet = 1)

# zadanie 4
load(url('http://biecek.pl/MOOC/dane/koty_ptaki.rda'))
```

**Ramki danych - ćwiczenia:**

1. Załaduj dane TitanicSurvival z pakietu effects. Podaj wymiary danych, ile jest wierszy i kolumn, jakie są nazwy zmiennych, jakie są nazwy 6 pierwszych wierszy. Spróbuj odpowiedzieć na następujące pytania:
    - Ile jest osób w tym zestawie danych? 
    - Ile jest w nich kobiet, a ile mężczyzn?
    - Ile kobiet przeżyło? Ilu mężczyzn przeżyło?
    - Ile kobiet z pierwszej klasy miało powyżej 30 lat?
    - Ilu dzieci poniżej 5 lat przeżyło?
    - Jaka jest proporcja (w \%) pomiędzy mężczyznami, a kobietami w 3 klasie?
    - Jaka jest proporcja pomiędzy przeżytymi kobietami, a mężczyznami?

2. Na podstawie danych z pliku "studenci.xlsx" odpowiedz na następujące pytania przy użyciu pakietu dplyr oraz bez niego:
    * Ile jest kobiet, a ilu mężczyzn studiuje Leśnictwo?
    * Jaka jest średnia stypendium naukowego dla kobiet, a jaka dla mężczyzn?
    * Ile kobiet studiuje Rolnictwo?
    * Ile studentów Leśnictwa nie ma stypendium naukowego?

3. Korzystając obiektu cats_birds spróbuj wykonać następujące polecenia:
    - Wyświetl zawartość zmiennej "gatunki".
    - Wyświetl drugi wiersz danych.
    - Usuń drugi wiersz danych.
    - Wyświetl drugi, trzeci i czwarty wiersz dla czterech pierwszych kolumn.
    - Znajdź podzbiór zwierząt, które osiągają prędkość większą niż 100 km/h.
    - Przesortuj wektor prędkości zwierząt.
    - Uporządkuj dane względem predkości.
  
**Ramki danych - odpowiedzi:**

```{r, warning=F}
# zadanie 1
library('effects')
data("TitanicSurvival")
dim(TitanicSurvival)
nrow(TitanicSurvival)
ncol(TitanicSurvival)
names(TitanicSurvival)
colnames(TitanicSurvival) # alternatywny sposób podania nazw zmiennych
head(rownames(TitanicSurvival))

# Ile jest osób w tym zestawie danych? 
str(TitanicSurvival)
nrow(TitanicSurvival)
# Ile jest w nich kobiet, a ile mężczyzn?
str(subset(TitanicSurvival,TitanicSurvival$sex == 'female'))
str(subset(TitanicSurvival,TitanicSurvival$sex == 'male'))
length(which(TitanicSurvival$sex == 'female'))
length(which(TitanicSurvival$sex == 'male'))
# Ile kobiet przeżyło? Ilu mężczyzn przeżyło?
length(which(TitanicSurvival$sex == 'female' & 
             TitanicSurvival$survived == "yes"))
length(which(TitanicSurvival$sex == 'male' & 
             TitanicSurvival$survived == "yes"))
# Ile kobiet z pierwszej klasy miało powyżej 30 lat?
length(which(TitanicSurvival$sex == 'female' & 
             TitanicSurvival$age > 30 & 
             TitanicSurvival$passengerClass == "1st"))
# Ilu dzieci poniżej 5 lat przeżyło?
str(subset(TitanicSurvival,TitanicSurvival$age < 5))
length(which(TitanicSurvival$age < 5 & TitanicSurvival$survived == "yes"))
# Jaka jest proporcja (w \%) pomiędzy mężczyznami, a kobietami w 3 klasie?
male <- subset(TitanicSurvival,TitanicSurvival$sex == 'male' &
               TitanicSurvival$passengerClass == '3rd')
female <- subset(TitanicSurvival,TitanicSurvival$sex == 'female' &  
                 TitanicSurvival$passengerClass == '3rd')
length(male$survived)/length(female$survived)

# zadanie 2
library(dplyr)
# Ile jest kobiet, a ilu mężczyzn studiuje Leśnictwo?
table(studenci[,c(2,4)])

studenci %>%
  group_by(Płeć, `Kierunek.studiów`) %>%
  summarise(n())

# Jaka jest średnia stypendium naukowego dla kobiet, a jaka dla mężczyzn?
mean(studenci$`Stypendium.naukowe`[which(studenci$Płeć=='kobieta')])
mean(studenci$`Stypendium.naukowe`[which(studenci$Płeć=='mężczyzna')])

studenci %>%
  group_by(Płeć) %>%
  summarise(sr = mean(`Stypendium.naukowe`))

# Ile kobiet studiuje rolnictwo?
table(studenci[,c(2,4)])

studenci %>%
  filter(`Kierunek.studiów` == "Rolnictwo" & Płeć == "kobieta") %>%
  summarise(n())

# Ile studentów leśnictwa nie ma stypendium naukowego?
nrow(subset(studenci[,c(4,5)],studenci[,4]=='Leśnictwo' & studenci[,5]==0))

studenci %>%
  filter(`Kierunek.studiów` == "Leśnictwo" & `Stypendium.naukowe` == 0) %>%
  summarise(n())


# zadanie 3
attach(cats_birds) # Wybór zmiennej z ramki danych
gatunek
detach(cats_birds)
with(cats_birds, gatunek) # Wybór zmiennej - drugi sposób
cats_birds$gatunek # Wybór zmiennej - trzeci sposób
cats_birds[,1] # Wybór zmiennej - czwarty sposób
cats_birds[2,]
cats_birds[-2,]
cats_birds[c(2, 4), -c(5:7)] # Subframe
szybkie.zwierzeta <- cats_birds$predkosc > 100
cats_birds[szybkie.zwierzeta, ]
sort(cats_birds$predkosc) # Only for vectors
pozycje <- order(cats_birds$predkosc) # Vector of indexes cats_birds[positions, ]
cats_birds[pozycje, ]
```

**Pierwsze kroki programowania - ćwiczenia:**

1. Stwórz wektor x, który zawierałby wyniki testu studentów (maksymalna liczba punktów do zdobycia 50). Następnie stwórz wektor y, który dla każdego elementu wektora x zwracałby ocenę zgodnie z zasadami
\[f(x) = \begin{cases}
    5.0 & \text{if } x \geq 45\\
    4.5 & \text{if } 40 \geq x < 45 \\
    4.0 & \text{if } 35 \geq x < 40 \\
    3.5 & \text{if } 30 \geq x < 35 \\
    3.0 & \text{if } 25 \geq x < 30 \\
    2.0 & \text{if } x < 25 \\
\end{cases}
\]
2. Stwórz funkcję, która dla wektorów x i y o tej samej długości, wyznacza następujące macierze:
  
  * macierz A, której elementy to $a_{ij} = x_i * y_j$.
  * macierz B, której elementy to $b_{ij} = x_i / y_j$.
  * wektor d, której elementy to $d_{i} = x_i * y_i$.
  * main - nazwa wykresu

3. Stwórz funkcję, która jako argument przyjmuje wektor liczb, a jako wynik zwraca 3 najmniejsze i 3 największe liczby. Jeśli podany wektor jest krótszy niż 3 liczby, to wyświetl napis "za krótki argument".
4. Stwórz funkcję zależną od parametru n, która zwraca spośród n liczb naturalnych, te dla których 2 i 3 nie są dzielnikami.

**Pierwsze kroki programowania - odpowiedzi:**

```{r}
# zadanie 1
x <- c(30,25,40,49,38)
y <- numeric(5)
for (i in 1:5)
{
  if (x[i] < 25) y[i] <- "2.0" else 
    if (x[i] >= 25 & x[i] < 30) y[i] <- "3.0" else 
      if (x[i] >= 30 & x[i] < 35) y[i] <- "3.5" else 
        if (x[i] >= 35 & x[i] < 40) y[i] <- "4.0" else 
          if (x[i] >= 40 & x[i] <45) y[i] <- "4.5" else 
            if (x[i] >= 45) y[i] <- "5.0"
}

# zadanie 2
macierze <- function(x,y){
  A <- x %*% t(y)
  B <- outer(x, y, FUN = "/")
  d <- x * y
  list(A = A, B = B, d = d)
}

# zadanie 3
funckja2 <- function(x){
  if (length(x)<3) cat("za krótki argument") else
  {
    a <- sort(x)
    wynik <- c(head(a,3),tail(a,3))
    wynik
  }
}

# zadanie 4
nie.dzielniki <- function(n)
{
  wynik <- NULL
  for (i in 1:n) if (i %% 2 != 0 & i %% 3 != 0) wynik <- c(wynik, i)
  wynik
}
```

**Wykresy - ćwiczenia:**

1. Na podstawie danych studenci.xlsx proszę stworzyć wykres rozrzutu (funkcja \emph{plot()} typu punktowego), gdzie na osi X znajdować się będzie wiek studentów, a na osi Y wysokość stypendium. Proszę zaznaczyć kolorem czerwonym kobiety, a niebieskim mężczyzn. Znaczniki danych niech bedą zamalowanymi kropkami. Nazwij osie wykresu.

2. Utwórz wykres dwuczęściowy z wykorzystaniem funkcji \emph{par()} i parametru \texttt{mfrow}. Na górnym wykresie narysuj w przedziale $[-5, 5]$ następujące funkcje:
  $y = x^2$; $y = (x-2)^2$; $y = (x-2)^2+3$; $y = x^2+3$; $y = (x+1)^2-2$.
Dodaj linie $y = 0$ w kolorze czarnym. Każda funkcja niech będzie narysowana innym kolorem. Zaznacz punkty odpowiadające argumentom $-0.2$ i $0.8$. Na wykresie umieść legendę z opisem wzorów. Nadaj tytuł: "Wykresy funkcji przesunietych" i dodaj w dowolnym miejscu tekst: "Zrobione przez...".
Na dolnym wykresie narysuj na podstawie pliku studenci.xlsx histogram dla wysokości stypendium z podziałem na płeć.

3. Na podstawie danych TitanicSurvival wykonaj opisujący przeżycie pasażerów różnych klas. Dodaj etykiety klas. Dodaj tekst określający dokładne wartości. Zaznacz średnie wartości na wykresie. 

**Wykresy - odpowiedzi:**

```{r, fig.height=4, warning=F}
# zadanie 1
attach(studenci)
plot(Wiek, `Stypendium.naukowe`, type="p", pch = 20, 
     col = ifelse(Płeć == "kobieta", "red", "blue"),
     xlab = "wiek", ylab = "stypendium")
detach(studenci)

# zadanie 2
par(mfrow = c(1, 2))

x <- seq(-5, 5, by = 0.5)
curve(x^2, from = -5, to = 5 , ylab = "y", col = 1)
curve((x-2)^2, from = -5, to = 5 , col = 2, add = T)
curve((x-2)^2+3, from = -5, to = 5 , col = 3, add = T)
curve(x^2+3, from = -5, to = 5 , col = 4, add = T)
curve((x+1)^2-2, from = -5, to = 5 , col = 5, add = T)
x <- c(-.2, .8)
points(x, x^2,  col = 1, add = T)
points(x, (x-2)^2, col = 2, add = T)
points(x, (x-2)^2+3, col = 3, add = T)
points(x, x^2+3, col = 4, add = T)
points(x, (x+1)^2-2, col = 5, add = T)
title("Wykresy funkcji przesunietych")
text(c(-4,20), "Zrobione przez Ale")

a <- subset(studenci, Płeć == "kobieta")
b <- subset(studenci, Płeć == "mężczyzna")
hist(a$`Stypendium.naukowe`, main = "Histogram", 
     xlab = "Stypendium", col = "red")
hist(b$`Stypendium.naukowe`, 
     xlab = "Stypendium", col = "blue", add=T)
par(mfrow = c(1,1))

# zadanie 3
attach(TitanicSurvival)
dane <- table(survived, passengerClass)
detach(TitanicSurvival)
barplot(dane, width = 1,  beside = T, 
        legend.text = TRUE,
        args.legend = list(x = 9.5, y = max(dane), bty = "n")
       )
text(c(1.5, 2.5, 4.5, 5.5, 7.5, 8.5), c(dane)/2, labels = c(dane),
     xpd = TRUE, col = 'white')


```
